最高法院民事判決　　　　　　　　　　　　　　　　九十一年度台上字第三八二號
　　上　訴　人　丙○○
　　被 上訴 人　甲○○
　　　　　　　　乙○○
右當事人間請求排除侵害等事件，上訴人對於中華民國八十八年十月三十日台灣高等
法院高雄分院第二審判決（八十八年度上字第一一號），提起上訴，本院判決如左：
    主  文
原判決廢棄，發回台灣高等法院高雄分院。
    理  由
本件上訴人主張：坐落高雄縣六龜鄉○○○段二七九九號、面積○‧八五○五公頃土
地（下稱系爭土地），係伊於民國八十二年四月二十日向高雄縣政府承租，嗣於八十
六年八月二十五日向財政部國有財產局台灣南區辦事處（下稱國產局南區辦事處）續
租，租期自八十六年八月二十五日至九十二年十二月三十一日。詎被上訴人甲○○、
乙○○分別向高雄縣六龜鄉公所（下稱六龜鄉公所）承租與系爭土地同段一一七五（
甲）地先、一○八六地先公有河川地時，竟在申請書記載為山坡地而獲得許可，甲○
○擅在伊承租之系爭土地如第一審判決附圖（下稱附圖）所示Ａ部分面積○‧一七三
○公頃（下稱系爭Ａ部分土地）種植蓮霧等果樹，乙○○亦在系爭土地如附圖所示Ｃ
部分面積○‧一三七○公頃（下稱系爭Ｃ部分土地）種植蓮霧等果樹，並在如附圖所
示Ｄ部分面積○‧○○八五公頃（下稱系爭Ｄ部分土地）搭蓋平房一間，因而受有不
當得利，甲○○為每年新台幣（下同）二十五萬元、乙○○為每年二十二萬元。經伊
發現後請求被上訴人返還前開土地竟遭拒絕等情，爰依侵權行為請求排除侵害及不當
得利之法律關係，求為命被上訴人甲○○將系爭Ａ部分土地之地上物剷除，將該土地
交還伊，並自八十三年一月起至還地清楚日止，按年給付伊二十五萬元賠償金；被上
訴人乙○○將系爭Ｃ部分土地之地上物剷除及系爭Ｄ部分土地之地上建物拆除，將土
地交還伊，並自八十三年一月起至還地清楚日止，按年給付伊二十二萬元賠償金之判
決（上訴人於八十八年四月十五日向原審提出之準備狀，主張甲○○尚擅在系爭土地
如附圖所示Ｂ部分面積○‧○七八五公頃︹下稱系爭Ｂ部分土地︺種植蓮霧等果樹，
乃擴張聲明，請求甲○○將系爭Ｂ部分土地之地上物剷除，將該土地交還伊；並減縮
聲明，請求甲○○、乙○○給付之賠償金，分別自八十四年一月起按年以二十二萬五
千元、十一萬一千元算付）。
被上訴人則以：伊等向六龜鄉公所承租而分別占有系爭Ａ、Ｂ部分及系爭Ｃ、Ｄ部分
土地，並非無權占有；被上訴人乙○○另以：伊承租系爭土地耕作後，因地政機關及
政府機關之錯誤，上訴人始向高雄縣政府承租該土地，伊非無權占用該土地各等語，
資為抗辯。
原審維持第一審所為上訴人敗訴之判決，駁回其上訴，係以：上訴人前揭主張伊承租
系爭土地，甲○○、乙○○分別占有系爭Ａ、Ｂ部分及系爭Ｃ、Ｄ部分土地之事實，
有其提出為被上訴人所不爭執之台灣省高雄縣公有耕地租賃契約、國有耕地租賃契約
書、複丈成果圖可稽，固堪信為真實。惟查上訴人於八十二年間向高雄縣政府承租系
爭土地前，同在鄰近耕種之甲○○、乙○○分別向六龜鄉公所申請使用同段一一七五
（甲）地先、一○八六地先河川公地，因該鄉公所承辦人員將系爭土地之部分國有山
坡地誤為河川公地，許可甲○○、乙○○使用，而高雄縣政府於八十二年間將系爭土
地放租與上訴人時，復未詳查系爭土地使用之情形，上訴人又已向高雄縣政府表示其
係使用全筆土地，致上訴人雖承租系爭土地全部，並按全筆土地繳納租金，但實際上
僅使用扣除甲○○、乙○○所占用系爭Ａ、Ｂ、Ｃ、Ｄ部分土地以外之面積○‧四五
三五公頃土地。迨六龜鄉公所發現錯誤，始於八十五年間自行撤銷被上訴人對系爭Ａ
、Ｂ、Ｃ、Ｄ部分土地之使用許可。嗣系爭土地移由國產局南區辦事處管理時，該辦
事處仍沿襲上訴人與高雄縣政府之租約，准予上訴人續租系爭土地全部。而甲○○、
乙○○於向六龜鄉公所申請使用前開河川公地之前，已向訴外人林萬來、王武興等讓
渡河川公地之耕作權，並在其上及系爭土地Ａ、Ｂ、Ｃ、Ｄ部分種植蓮霧等情，業經
證人即六龜鄉公所承辦人員黃明喜、黃泰豪及證人王武興於另案台灣高雄地方法院八
十六年度自字第二四○號上訴人自訴被上訴人竊佔刑事案件時到庭證述明確，並經第
一審調閱該案件卷宗核閱屬實，足見出租人高雄縣政府、國產局南區辦事處均未將系
爭Ａ、Ｂ、Ｃ、Ｄ部分土地交付上訴人使用。被上訴人占有該Ａ、Ｂ、Ｃ、Ｄ部分土
地，係經六龜鄉公所准許，且其占有之事實發生在上訴人承租系爭土地之前，自非以
積極之行為侵害上訴人就系爭土地之租賃權，其對上訴人既存之租賃權即不構成侵權
行為。上訴人本於侵權行為之法律關係，請求甲○○、乙○○分別將系爭Ａ、Ｂ部分
及Ｃ、Ｄ部分土地之地上物剷除，將各該土地交還伊，尚非有理，不應准許。又出租
人高雄縣政府、國產局南區辦事處自出租系爭土地與上訴人之始，迄未將系爭Ａ、Ｂ
、Ｃ、Ｄ部分土地交付上訴人，已如前述，則上訴人未能使用系爭Ａ、Ｂ、Ｃ、Ｄ部
分土地所受損害，乃因高雄縣政府、國產局南區辦事處未交付該部分土地與伊使用所
致，與被上訴人占有各該部分土地而受有利益，兩者間並無因果關係，被上訴人應無
不當得利可言。上訴人依不當得利之法律關係，請求被上訴人給付賠償金，亦屬無據
等詞，為其判斷之基礎。
查上訴人於八十七年十一月二十一日向原審提出之上訴狀，聲明：一、第一審判決廢
棄。二、甲○○應將系爭Ａ部分土地之地上物剷除，將該土地交還伊，並自八十三年
一月起至還地清楚日止，按年給付伊二十五萬元賠償金。三、乙○○應將系爭Ｃ、Ｄ
部分土地之地上物剷除，將該土地交還伊，並自八十三年一月起至還地清楚日止，按
年給付伊二十二萬元賠償金（見原審卷四頁背面、五頁正面，並參見第一審卷三頁背
面）；嗣於原審行準備程序及言詞辯論時之所為聲明均相同（見原審卷二八頁正面、
五八頁正面、六六頁正面、七九頁正面、八七頁正面、九九頁正面、一一一頁正面）
。此與其於八十八年四月十五日提出之準備狀，聲明：一、第一審判決廢棄。二、甲
○○應將系爭Ａ、Ｂ部分土地之地上物剷除，將該土地交還伊，並自八十四年一月起
至還地清楚日止，按年給付伊二十二萬五千元賠償金。三、乙○○應將系爭Ｃ、Ｄ部
分土地之地上物剷除，將該土地交還伊，並自八十四年一月起至還地清楚日止，按年
給付伊十一萬一千元賠償金云云（見原審卷六七頁背面），顯有不同。則後一聲明中
請求甲○○將系爭Ｂ部分土地之地上物剷除並交還該土地部分，似屬擴張聲明，而請
求甲○○、乙○○給付之賠償金，分別自八十四年一月起按年以二十二萬五千元、十
一萬一千元算付部分應屬減縮聲明。是上訴人前後之聲明究應以何者為據？其聲明中
所謂「還地清楚日」之真意何在？殊欠明瞭。原審審判長及受命法官疏未依民事訴訟
法第一百九十九條第二項、同法第四百六十三條準用第二百七十二第一項、第一百九
十九條第二項規定予以闡明，於令上訴人明或為完足之補充前，逕依後一聲明及以
「還地清楚日」為「交還土地時」予以判決，其訴訟程序即有重大瑕疵；基此所為之
判決，自屬違背法令。其次，第一審雖調取另案台灣高雄地方法院八十六年度自字第
二四○號上訴人自訴被上訴人竊佔刑事案件卷宗，惟核第一審之言詞辯論筆錄內並未
記載曾將該刑事案件卷宗提示於兩造為辯論（見第一審卷一八頁、二五頁、二六頁、
一○七頁、一○八頁），上訴人於原審聲請調閱該刑事案件全卷（見原審卷六八頁正
面），原審亦未為調閱，遽以第一審已調閱該刑事案件卷宗核閱屬實，逕予援引第一
審判決所記載該刑事案件之證人黃明喜、黃泰豪及王武興之證述，作為判決之基礎，
即有未合。末查六龜鄉公所已撤銷甲○○、乙○○分別對系爭Ａ、Ｂ部分及Ｃ、Ｄ部
分土地之使用許可，為原審認定之事實。且卷附六龜鄉公所八十四年八月十日致甲○
○、乙○○及訴外人曾正雄之函文載明：「台端等三人種植使用本鄉○○○段一一七
五甲（甲○○）、一一七五（曾正雄）、一○八六（乙○○）地先河川公地內，占用
丙○○君（即上訴人）向高雄縣政府承租之土灣段二七九九號山坡地，請自行剷除
地上物，並將占用土地交還丙○○君」等情（見第一審卷三八頁）。果爾，若被上訴
人無合法權源仍繼續占有系爭Ａ、Ｂ、Ｃ、Ｄ部分土地，因而使出租人高雄縣政府、
國產局南區辦事處無從交付該部分土地與上訴人使用，致上訴人受損害。是否無被上
訴人受利益而使上訴人受損害之情事？此與判斷二者間有無因果關係，所關頗切，原
審未遑詳查究明，遽為上訴人不利之判決，尤嫌率斷。上訴論旨，指摘原判決不當，
聲明廢棄，非無理由。另查上訴人於原審陳稱：系爭Ｄ部分土地之北上一微角稍逸出
系爭土地云云（見原審卷七頁背面），則上訴人請求乙○○剷除系爭Ｄ部分土地之地
上物是否已扣除該超出系爭土地之部分？又上訴人於原審擴張其聲明，是否已依法補
繳裁判費？案經發回宜注意及之。
據上論結，本件上訴為有理由。依民事訴訟法第四百七十七條第一項、第四百七十八
條第一項，判決如主文。
中      華      民      國    九十一    年      三      月      七      日
                              最高法院民事第七庭
                                  審判長法官  蘇  茂  秋
                                        法官  徐  璧  湖
                                        法官  朱  建  男
                                        法官  曾  煌  圳
                                        法官  李  慧  兒
      右正本證明與原本無異
                                              書  記  官
中      華      民      國    九十一    年      三      月     十九     日
